臺灣高等法院臺中分院民事判決　　　　　96年度家上字第30號
上　訴　人　甲○○
訴訟代理人　黃呈利律師
被上訴人　　丙○○
　　　　　　丁○○○
　　　　　　乙○○
共　　　同
訴訟代理人　徐鼎賢律師
複代理人　　戊○○
上列當事人間履行財產分配協議事件，上訴人對於中華民國95年
12月14日臺灣臺中地方法院94年度家訴字第245號第一審判決提
起上訴，本院於民國96年10月31日辯論終結，玆判決如下：
    主  文
原判決主文第四項關於上訴人應向台中縣大雅鄉農會清償部分之
裁判，廢棄。
上列廢棄部分，被上訴人在第一審之訴駁回。
其餘上訴駁回。
確認上訴人就台中縣大雅鄉農會債務人張澄洲民國八十三年三月
二十三日（收件字號：八十三年豐登字第一一一八六四號）以坐
落台中縣大雅鄉○○段第三一○一地號土地設定抵押，累借金額
新臺幣二百五十九萬八千六百七十四元中之二分之一即一百二十
九萬九千三百三十七元本金債務，及自民國九十三年三月起至清
償日止之利息債務存在。
第二審訴訟費用由上訴人負擔。
    事實及理由
一、按在第二審為訴之變更或追加，非經他造同意，不得為之，
    但民事訴訟法第二百五十五條第一項第二款至第六款情形，
    不在此限。又請求之基礎事實同一者，縱於訴狀送達後，原
    告仍得將原訴變更或追加他訴，無須得被告同意，此觀民事
    訴訟法第四百四十六條第一項、第二百五十五條第一項第二
    款規定自明。本件被上訴人於本院追加備位聲明：確認上訴
    人就台中縣大雅鄉農會債務人張澄洲民國（下同）83年3月
    23日（收件字號：83年豐登字第111864號）以坐落台中縣大
    雅鄉○○段（下稱自立段）第3101地號土地設定抵押，累借
    金額新台幣（下同）259萬8674元中之1/2即129萬9337元本
    金債務，及自93年3月起至清償日止之利息債務存在。其主
    要爭點均係請求上訴人履行兩造於92年10月14日所為財產分
    配協議之內容，先後請求主要爭點既有共同性，請求基礎又
    有關連性、同一性，且證據資料之利用上亦有一體性，依訴
    訟經濟原則，自宜利用同一訴訟程序審理，藉以一次解決本
    件之紛爭，被上訴人於本院追加基礎事實同一之法律關係為
    請求，應准其為訴之追加。又上訴人抗辯被上訴人丁○○○
    聲明上訴人應協同移轉登記自立段第3101地號土地部分，應
    以被上訴人丁○○○為原告，其他繼承人為被告始合法，被
    上訴人丙○○、乙○○無訴訟上保護必要云云，惟按協議分
    割契約成立後，應由共有人全體均依協議分割契約履行，始
    能終止各共有人間之共有關係。因之，各共有人起訴請求他
    共有人履行協議分割契約，其訴訟標的對於各共有人之全體
    必須合一確定。亦即應由共有人全體分為兩造一同起訴或一
    同被訴，當事人之適格，始無欠缺（最高法院85年度台上字
    第2354 號判決要旨參照）。本件被上訴人丙○○、乙○○
    並無不予協同辦理自立段第3101地號所有權移轉登記之情事
    ，僅上訴人不願協同辦理移轉登記，其等2人列為原告，以
    上訴人為被告，自無不合，均合先敘明。
二、被上訴人主張：兩造之被繼承人張澄洲於92年3月19日死亡
    ，兩造於同年10月14日就張澄洲之遺產（土地部分）及生前
    贈與已移轉登記予繼承人名下之部分不動產簽訂財產分配協
    議書（下稱系爭協議書），並由被上訴人乙○○在場代理被
    上訴人丁○○○簽名，長輩張天從、紀宗榮在場簽名見證。
    系爭協議書第二條約定：「先父（即被繼承人張澄洲）所遺
    留不動產坐落大雅鄉○○段3100地號、地目田、面積290平
    方公尺、由乙方（即上訴人，下同）名義繼承，自立段3101
    地號、田、面積1264平方公尺、由甲方（即被上訴人丁○○
    ○，下同）名義繼承。」第四條約定：「乙方名義土地坐落
    大雅鄉○○段3098地號、建、面積265平方公尺，係先父在
    生時移轉乙方名義，經協議結果乙方將上列產權移轉1/2予
    丙方（即被上訴人丙○○，下同）。」第七條約定：「乙、
    丙雙方之祖母、母親（即被上訴人丁○○○）等2人年紀老
    邁，無謀生能力，身為子女應盡孝道，每人每月必須支付2
    萬元交由母親收管，於每年9月15日雙方以支票開立12張支
    票交付母親，如期兌現。」第十條約定：「先父於生前向銀
    行機構貸款金額，該貸款金額乙、丙雙方平均攤還，於92年
    11月20日以前雙方無條件清償完竣。」詎上訴人於簽訂系爭
    協議書後，即藉故不履行約定事項，經被上訴人於93年4月5
    日以存證信函催告上訴人履行協議未果。依系爭協議書第十
    條約定，就被繼承人張澄洲生前於83年3月23日以坐落自立
    段第3101地號土地向台中縣大雅鄉農會抵押貸款累計金額25
    9萬8674元，上訴人應於92年11月20日前無條件清償1/2即12
    9萬9337元之義務。上訴人亦有清償該貸款金額所生利息（
    含遲延利息）1/2之義務，因上訴人未為清償，業由被上訴
    人丙○○清償92年6月起至93年2月止之貸款利息10萬8276元
    ，其中1/2即5萬4138元原應由上訴人負清償義務，已由被上
    訴人丙○○代償，上訴人因此免除清償義務，係屬無法律上
    之原因而受利益。依系爭協議書第七條約定，上訴人負有自
    簽訂系爭協議書日即92年10月14日起每月15日支付其祖母張
    蘇白鳳、母親即被上訴人丁○○○生活費共2萬元，交由被
    上訴人丁○○○收管之義務，惟上訴人從未履行，而祖母張
    蘇白鳳業於94年3月30日死亡，故上訴人應給付被上訴人丁
    ○○○自92年10月起至94年3月止之生活費（內含祖母生活
    費1萬元）計36萬元，另自94年4月起按月於每月15日給付被
    上訴人丁○○○生活費1萬元等情，爰依系爭協議書約定、
    不當得利之法律關係，求為判決：(一)上訴人應協同被上訴人
    就坐落自立段第3101地號、地目田、面積1264平方公尺、權
    利範圍全部之土地，辦理移轉登記予被上訴人丁○○○單獨
    取得。(二)上訴人應協同被上訴人就坐落自立段第3100地號、
    地目田、面積290平方公尺、權利範圍全部之土地，辦理移
    轉登記予上訴人單獨取得。(三)上訴人應將坐落自立段第3098
    地號、地目建、面積265平方公尺、權利範圍1/2之土地移轉
    登記予被上訴人丙○○取得。(四)先位聲明：上訴人應向台中
    縣大雅鄉農會清償債務人張澄洲83年3月23日（收件字號：
    83年豐登字第111864號）以坐落自立段第3101地號土地設定
    抵押，累借金額259萬8674元中之1/2即129萬9337元，及自
    93年3月起至清償日止之利息。備位聲明：確認上訴人就台
    中縣大雅鄉農會債務人張澄洲83年3月23日（收件字號：83
    年豐登字第111864號）以坐落自立段第3101地號土地設定抵
    押，累借金額259萬8674元中之1/2即129萬9337元本金債務
    ，及自93年3月起至清償日止之利息債務存在。(五)上訴人應
    給付被上訴人丙○○5萬4138元，及自本訴狀繕本送達翌日
    起至清償日止，按週年利率5%計算之利息。(六)上訴人應給付
    被上訴人丁○○○36萬元及自本訴狀繕本送達翌日起至清償
    日止，按週年利率5%計算之利息。另自94年4月起迄被上訴
    人丁○○○死亡之日止，按月於每月15日給付被上訴人丁○
    ○○1萬元，及自各該月15日起至清償日止，按週年利率5%
    計算之利息（原判決准許被上訴人之請求，其中前開第(四)項
    部分依先位聲明准許）。
三、上訴人則以：遺產分割為對公同共有物之處分行為，遺產分
    割之協議應以全體繼承人為主體、以全部遺產為客體，否則
    其協議乃欠缺特別要件而不生效力。本件兩造雖為遺產分割
    而訂立系爭協議書，惟為繼承人之被上訴人乙○○未列為協
    議人，而系爭協議既已行之於書面，即為約定要式行為，被
    上訴人乙○○既未當場簽名，即不能於事後表示同意。且系
    爭協議書立約當時，立約當事人之真意並無僅針對特定遺產
    而為分割之意思，而被繼承人張澄洲之遺產，除坐落自立段
    第3101、3098、3096、3100、3101之1、3104之1等地號土地
    外，系爭協議書漏列自立段3085地號土地，此外被繼承人張
    澄洲所有力士土木包工業之經營執照及OQ－0032號自小客車
    ，亦未於遺產分割協議中約定。系爭協議書應不生遺產分割
    之效力，被上訴人自不得據該協議請求上訴人履行。被繼承
    人張澄洲向台中縣大雅鄉農會貸款債務應由全體繼承人繼承
    ，系爭協議並未記載被上訴人丁○○○、乙○○毋庸清償，
    其2人未因協議之訂立而免責，該筆貸款債務即應由兩造負
    連帶賠償責任，上訴人個人於內部分擔額應為1/4，而非1/2
    ，且被上訴人就此部分之先位聲明係為第三人台中縣大雅鄉
    農會請求，未見與被上訴人有何訴訟上之直接利益，欠缺保
    護之必要；被上訴人就此部分之備位聲明部分則無確認利益
    。又上訴人否認被繼承人張澄洲有為生前贈與之行為，各該
    登記於兩造名下之不動產，均係被繼承人張澄洲借名登記，
    亦屬於遺產之一部分，應列入遺產分配。系爭協議書訂立前
    兩造早已約明兄弟2人（即上訴人與被上訴人丙○○）所分
    配之土地是「田地一樣多」、「建地一樣多」。詎料將約定
    事項形之於書面時，係由非訂立協議當事人之第三人即被上
    訴人乙○○指示代書陳淑忍書寫，分配之土地獨漏被上訴人
    丙○○名下自立段第3085及3104之1地號兩筆田地，致上訴
    人分配之田地面積較少，違反兩造原已約明之上開分配原則
    。被上訴人丙○○應將自立段第3085地號之1/2及第3104之1
    地號再分配共133坪予上訴人始符合兩造之約定等語，資為
    抗辯。
四、以下事實為兩造所不爭執（見原審卷216頁、本院卷29、56
    、57頁），並有戶籍謄本、繼承系統表、系爭協議書影本、
    土地登記謄本等件附卷可稽（見原審卷5至9、13至15、84至
    94頁），堪信為真實：
  (一)兩造之被繼承人張澄洲於92年3月19日死亡，兩造為全體繼
    承人。
  (二)系爭協議書於92年10月14日訂立時，兩造均在場，由被上訴
    人乙○○代理被上訴人丁○○○簽名。兩造對系爭協議書之
    形式上真正不爭執。
五、按繼承人協議分割遺產，並非要式之契約行為，不以成立書
    面為必要，故只要有分割遺產之之明示或默示之合意，其協
    議分割遺產契約即有效成立，不因協議書未經全體繼承人簽
    名蓋章而受影響。本件兩造於92年10月14日簽立系爭協議書
    （見原審卷7至9頁），雖系爭協議書上欠缺繼承人之一即被
    上訴人乙○○之簽章，惟兩造對於系爭協議書訂立當時被上
    訴人乙○○在場之事實並不爭執，且乙○○到庭陳述：「當
    時我有在場，協議已經很久了，協議內容係我祖母跟媽媽（
    即被上訴人丁○○○）的扶養及居住所在互相的協議，就我
    父親過世後所留財產的約定協議，這協議是我爸爸過去大陸
    作肝臟移植前，有交待要如何分配遺產，我爸爸僅用口頭講
    述分配，他有把所有的財產製成一覽表。財產協議書書寫當
    天我大哥（即上訴人，下同）請一個代書、堂叔過來，我媽
    媽說要請我祖父妹妹的先生一起作見證協議，我媽媽的名字
    是我代簽的，我想說我沒有分配財產，也不需要負擔扶養義
    務，…爸爸當時連住的房子都有分配，祖母、媽媽住的房子
    不能變賣，若要賣也要給兄弟，也不可以租給別人，我爸爸
    在醫院有分配，但是我大哥沒有按照爸爸的方式拿出印鑑證
    明辦理分配，我二哥（即被上訴人丙○○，下同）有照著爸
    爸的方式拿出印鑑證明辦理分配，爸爸在醫院住了1個多月
    ，哥哥一直沒有照吩咐辦理，所以爸爸就定2個方案，有拿
    出來就照他本來吩咐的，若是沒有拿出來，就要我參與分配
    ，所以我才沒有辦理拋棄繼承，我們有做部分的變更，有一
    塊地3085地號本來爸爸是要登記在二哥名下，後來應大哥的
    要求分一半給大哥…」、「爸爸因為大哥都沒有回來住，才
    要大哥將3098地號的一半拿出來給二哥，也要大家再土地分
    配才比較公平，後來協議書也是大家都同意的…」等語（見
    原審卷69至71頁），顯然被上訴人乙○○不僅於系爭協議書
    簽訂時在場，且對於系爭協議書之內容亦表同意，系爭協議
    書已有效成立，不因繼承人即被上訴人乙○○未在協議書簽
    章，而影響其效力，況系爭協議書除協議分割遺產外，尚有
    扶養親屬之約定及分配財產之協議，非僅協議分割遺產而已
    。上訴人抗辯系爭協議書未經全體繼承人簽名蓋章，應不生
    效力云云，不足採取。
六、上訴人辯稱系爭協議書係為被繼承人張澄洲之遺產分配而為
    訂立，依立約當事人之真意並無僅針對特定遺產而為分割之
    意思，被繼承人張澄洲另遺有力士土木包工業之經營執照及
    OQ－0032號自小客車，未於系爭協議中約定；自立段第3085
    、3096、3104之1、3098、3101之1等地號土地均為被繼承人
    張澄洲生前購買，借名登記於上訴人及被上訴人丙○○名下
    ，均應併入遺產分割，系爭協議書未對被繼承人張澄洲全部
    遺產為之，自不生遺產分割之效力，系爭協議應為無效云云
    。惟查：
  (一)證人陳淑忍證稱：上訴人找其去寫系爭協議書；依被上訴人
    乙○○所述內容而寫，兩造均在場，均未表示反對；其寫好
    後，並唸系爭協議書內容給其等確認等語（見原審卷137、
    138頁）。證人即系爭協議書之見證人紀宗榮、張天從均證
    稱：其等商量討論後，代書才寫，並將系爭協議書內容唸給
    其等確認後，經兩造簽名等語（見原審卷139、140頁）。張
    天從並證稱：兩造討論如何分配遺產，未寫協議書前其就在
    場，因兩造爭執才請陳代書來書寫協議書等語（見原審卷13
    9、140頁）。又依財政部台灣省中區國稅局遺產稅免稅證明
    書遺產明細表所載被繼承人張澄洲之遺產（見原審卷60頁）
    ，除系爭協議書所約定之坐落自立段第3100、3101之1地號
    等2筆土地外，其餘動產部分，繼承人已一致協議存款部分
    由被上訴人丁○○○取得；正群工程企業有限公司之投資額
    分歸被上訴人丙○○；力士土木包工業之投資額分歸上訴人
    甲○○；OQ－0032豐田汽車則分配予被繼承人之孫女張碧娟
    ；被上訴人乙○○則未獲分配，此經被上訴人乙○○陳述明
    確（見原審卷69、70頁），證人代書陳淑忍與兩造無利害關
    係，證人紀宗榮、張天從同為兩造之長輩，其等證詞應屬可
    信，足認簽立系爭協議書時，系爭協議書中所列被繼承人張
    澄洲之遺產已經繼承人一致協議分割，系爭協議書已屬有效
    成立。
  (二)依上開遺產稅免稅證明書遺產明細表所載，並未將自立段第
    3085、3096、3104之1、3098、3101之1等地號土地列入（見
    原審卷60頁），上訴人復將登記於其名下之上開第3096號土
    地，於94年7月7日贈與移轉登記予訴外人即其配偶陳玉美，
    有土地登記第二類謄本可證（見原審卷87頁）；上開登記上
    訴人名下之第3098、3101之1號土地，上訴人亦先後於93年
    11月2日（被繼承人張澄洲逝世後）及94年7月15日、8月11
    日設定抵押登記予銀行或第三人，有土地登記第二類謄本可
    查（見原審卷88、89、93、94頁）。而被上訴人丙○○名下
    之坐落自立段第3085、3104之1地號土地，係分別於76年及
    79年間因買賣原因登記取得，2筆土地並共同於85年1月4日
    、85年5月1日以被上訴人丙○○為債務人，為台中縣大雅鄉
    農會設定最高限額抵押420萬元及120萬元，迄今均未塗銷，
    亦有土地登記謄本附卷可憑（見原審卷84、85、95、96頁）
    。足認坐落自立段第3085、3104之1、3096、3098、3101 之
    1地號等5筆土地，非如上訴人所稱於被繼承人張澄洲生前均
    由張澄洲管理使用，而係被繼承人張澄洲生前即已贈與上訴
    人及被上訴人丙○○，非屬遺產，不應併列為遺產。上訴人
    辯稱上開土地均係被繼承人張澄洲借名登記，並未舉證以實
    其說，不足採取。
七、上訴人抗辯系爭協議書訂立前兩造早已約明上訴人與被上訴
    人丙○○兄弟2人所分配之土地是「田地一樣多」、「建地
    一樣多」，然系爭協議書獨漏被上訴人丙○○名下自立段第
    3085及3104之1地號兩筆田地，致上訴人分配之田地面積較
    少，被上訴人丙○○應將其名下自立段第3085地號之1/2及
    第310 4之1地號土地再分配共133坪予上訴人始符合兩造之
    約定。經查：
  (一)坐落自立段第3085之1地號土地非屬兩造所有，亦非被繼承
    人張澄洲之遺產，為兩造所不爭執（見原審卷216頁、本院
    卷56、57頁），且觀之系爭協議書第三條內容為「丙方（即
    被上訴人丙○○，下同）名義土地坐落自立段第3085之1地
    號、田、面積284平方公尺，係先父在生前移轉丙方名義」
    ，除「3085之1地號」等字樣外，核與卷附自立段第3085地
    號土地登記謄本所示內容均屬相符，足認系爭協議議書關於
    「3085之1地號」之記載確係「3085地號」之筆誤無訛，被
    上訴人主張系爭協議書第三條關於「3085之1地號」之記載
    係「3085地號」之筆誤，應屬可採。上訴人一再爭執「漏列
    3085地號」，惟若如其所辯，則無從解釋系爭協議書何以就
    非兩造所有亦非被繼承人張澄洲所有之土地為移轉產權之約
    定，其該項辯解，顯不足採。
  (二)據協議書第六條記載觀之，有關3104之1地號之記載，係約
    定上訴人名下之3101之1地號土地出售時應讓售給被上訴人
    丙○○，被上訴人丙○○名下之3104之1地號土地出售時應
    讓售給上訴人（見原審卷8頁）。並未如協議書第三條、第
    四條，有就土地產權移轉之記載。協議書第六條既僅是兄弟
    間出售土地時不得讓售他人之限制，則未記載移轉，應為該
    2 筆土地無關移轉故有意省略，而非有疏漏之情。故上訴人
    辯稱自立段第3104之1地號土地漏未分配云云，尚屬無據。
  (三)至於上訴人辯稱：由系爭協議書記載各人分得之部分計算：
    被上訴人丙○○分得建地115坪，上訴人亦為115坪（即均為
    自立段第3098地號之1/2，自立段第3096地號之1/4）；被上
    訴人丙○○分得田地539坪（即自立段第3104之1地號453坪
    、自立段第3085地號86坪），上訴人分得田地僅273坪（即
    自立段第3100地號88坪及自立段第3101之1地號185坪），是
    被上訴人丙○○顯然應將自立段第3085地號之1/2及第3104
    之1地號再分配共133坪予上訴人，始符合兩造立系爭協議書
    前之約定云云。被上訴人則稱：建地、田地各半之議，原係
    以上訴人返還先前自被繼承人張澄洲處取走充購買自立段第
    507地號土地價金之500多萬元為附帶條件，惟上訴人未返還
    該500多萬元價金，故簽立系爭協議書時兩造協調另為調整
    等語。惟兩造於簽立系爭協議書前，縱曾有上訴人與被上訴
    人丙○○田地、建地各半之協議，然於簽立系爭協議書時，
    再經當場討論協調，而變更協議內容，本無不可。兩造簽訂
    系爭協議書時，既經第三人即代書執筆、長輩見證，兩造均
    已明瞭並同意系爭協議書之內容，始於系爭協議書簽章，自
    無再以簽立系爭協議書前曾有之協議過程內容爭執之理。且
    關於簽立系爭協議書後，上訴人自覺分配不均，向被上訴人
    丙○○提出異議，表示自立段第3104之1地號土地亦應列入
    分配，被上訴人丙○○曾表示如果分配不均可書立切結書將
    多出來的土地讓渡出來等情，被上訴人丙○○固不爭執，惟
    亦一再表明該部分土地如要移轉，也是移轉給母親即被上訴
    人丁○○○，未曾同意要移轉給上訴人（見原審卷141、168
    頁、本院卷38、42頁），上訴人未能舉證被上訴人丙○○同
    意將第3104之1地號之部分土地移轉予上訴人，其上開所辯
    ，亦不足取。
八、關於被繼承人張澄洲生前於83年3月23日以坐落自立段第310
    1地號土地設定抵押，累借金額259萬8674元，被上訴人主張
    上訴人應負擔該貸款債務餘額之1/2，被上訴人先位聲明上
    訴人應向台中縣大雅鄉農會返還其應分擔之債務本息，備位
    聲明確認上訴人對臺中縣大雅鄉農會就其前開應分擔之債務
    存在；被上訴人丙○○並依不當得利法律關係請求上訴人給
    付其已代為支付自92年6月起至93年2月止之利息等語。上訴
    人則以其分擔額應僅為1/4，且被上訴人就此部分之先位聲
    明係為第三人台中縣大雅鄉農會請求，未見與被上訴人有何
    訴訟上之直接利益，欠缺保護之必要，而備位聲明部分則無
    確認利益為辯。經查：
  (一)按遺產分割後，其未清償之被繼承人之債務，移歸一定之人
    承受，或劃歸各繼承人分擔，如經債權人同意者，各繼承人
    免除連帶責任。繼承人之連帶責任，自遺產分割時起，如債
    權清償期在遺產分割後者，自清償期屆滿時起，經過五年而
    免除。民法第一千一百七十一條定有明文。次按連帶債務人
    相互間，除法律另有規定或契約另有訂定外，應平均分擔義
    務。又連帶債務人中之一人，因清償、代物清償、提存、抵
    銷或混同，致他債務人同免責任者，得向他債務人請求償還
    各自分擔之部分，並自免責時起之利息。民法第二百八十條
    前段、第二百八十一條第一項分別定有明文。依系爭協議書
    第十條，兩造既已約定被繼承人張澄洲之上開貸款債務由被
    上訴人丙○○及上訴人2人平均清償（見原審卷9頁），則原
    本應由各繼承人平均負擔之連帶內部分擔義務（即兩造每人
    各1/4），即歸由被上訴人丙○○及上訴人各負擔1/2，其餘
    繼承人無須分擔。本件台中縣大雅鄉農會債務人張澄洲83年
    3月23日（收件字號：83年豐登字第111864號）以坐落自立
    段第3101地號土地設定抵押，累借金額259萬8674元，有大
    雅鄉農會95年1月27日函在卷可證（見原審卷108頁），依系
    爭協議書之約定，上訴人即應負擔該債務本息1/2，惟被上
    訴人非該筆貸款債務之債權人、亦非第三人台中縣大雅鄉農
    會之債權人，被上訴人先位聲明，請求上訴人向第三人台中
    縣大雅鄉農會給付，於法無據，應予駁回。
  (二)按無法律上之原因而受利益，致他人受損害者，應返還其利
    益。民法第一百七十九條所明定。就上開貸款債務金額尚餘
    259萬8674元本息部分，上訴人應負擔1/2，已如前述。而該
    筆貸款債務所衍生利息，自92年6月起至93年2月止共計10萬
    8276元，已由被上訴人丙○○繳付，為兩造所不爭執，並有
    大雅鄉農會95年1月27日函在卷可證（見原審卷108頁），則
    其中1/2即5萬4138元部分，本應由上訴人繳納者，卻由被上
    訴人丙○○代為繳納，上訴人自屬無法律上之原因而受利益
    ，致被上訴人丙○○受損害，上訴人應負返還所受利益之責
    。是被上訴人丙○○依不當得利之法律關係，請求上訴人返
    還5萬4138元，及自訴狀繕本送達翌日即94年7月9日（見原
    審卷27頁）起至清償日止，按週年利率5%計算之利息，應予
    准許。
  (三)關於被上訴人請求上訴人向第三人台中縣大雅鄉農會給付部
    分之先位聲明，既經駁回，則本院即應就被上訴人備位聲明
    予以審酌。本件台中縣大雅鄉農會債務人張澄洲83年3月23
    日（收件字號：83年豐登字第111864號）以坐落自立段第31
    01地號土地設定抵押，累借金額259萬8674元，有台中縣大
    雅鄉農會95年1月27日函在卷可證（見原審卷108頁），依系
    爭協議書之約定，上訴人即應負擔該債務本息1/2，已如上
    述，惟因上訴人否認其應分擔該筆貸款債務餘額本息之1/2
    ，如不確認其應分擔債務之存在，被上訴人將受有額外負擔
    債務及利息之不利益，應認被上訴人有提起確認之訴之必要
    。上訴人抗辯被上訴人備位聲明請求確認上訴人對臺中縣大
    雅鄉農會就該筆貸款應分擔1/2之債務存在無確認利益，不
    足憑採。至於第三人台中縣大雅鄉農會表示無意免除被上訴
    人丁○○○及乙○○之連帶清償責任，惟此僅關係到繼承人
    對外之責任，與連帶債務人內部約定應分擔之金額無涉，是
    被上訴人備位聲明請求確認上訴人就台中縣大雅鄉農會債務
    人張澄洲83年3月23日（收件字號：83年豐登字第111864號
    ）以坐落自立段第3101地號土地設定抵押，累借金額259萬
    8674元中之1/2即129萬9337元本金債務，及自93年3月起至
    清償日止之利息債務存在，核屬有據。
九、按繼承人有數人時，在分割遺產前，各繼承人對於遺產全部
    為公同共有，民法第一千一百五十一條定有明文。又共有物
    之協議分割，係以消滅各共有人就共有物之共有關係為目的
    ，應由共有人全體參與分割之協議，其協議分割契約始能有
    效成立，且協議人分割契約成立後，應由共有人全體均依協
    議分割契約履行，始能終止各共有人間之共有關係，又各共
    有人起訴請求他共有人履行協議分割契約，所為應受判決事
    項之聲明，應為命各共有人（包括被上訴人及上訴人全體）
    依協議分割契約所訂分割方法協同辦理分割登記，不得僅就
    被上訴人自己分得部分，命上訴人協同辦理分割登記（最高
    法院85年台上字2354號判決、91年台上字第987號判決要旨
    參照）。系爭協議書有效成立，已如前述，則兩造自應受該
    協議書之拘束。依系爭協議書第二條約定，自立段第3101地
    號、面積1264平方公尺、權利範圍全部之土地，約定分歸被
    上訴人丁○○○取得；自立段第3100地號、面積290平方公
    尺、權利範圍全部之土地，約定分歸上訴人取得。系爭協議
    書第二條約定，係屬分割遺產之約定，以終止兩造間就張澄
    洲遺產共有關係，惟上訴人拒不依約履行登記，被上訴人請
    求上訴人協同辦理移轉登記，為有理由，應予准許。又依系
    爭協議書第四條約定，上訴人名下之自立段第3098地號、面
    積265平方公尺土地所有權，應有部分1/2應移轉登記予被上
    訴人丙○○。惟上訴人拒不依約履行，則被上訴人丙○○請
    求上訴人移轉登記該土地1/2，自應准許。
十、末按「左列親屬，互負扶養之義務：一直系血親相互間。二
    夫妻之一方與他方之父母同居者，其相互間。三兄弟姊妹相
    互間。四家長家屬相互間」，民法第一千一百一十四條定有
    明文。次按「以契約訂定向第三人為給付者，要約人得請求
    債務人向第三人為給付，其第三人對於債務人，亦有直接請
    求給付之權」，民法第二百六十九條第一項定有明文。兩造
    簽立系爭協議書，除就被繼承人張澄洲之遺產分配、債務負
    擔為協議外，亦就被上訴人丙○○、上訴人對被上訴人丁○
    ○○、被繼承人張澄洲之母親張蘇白鳳之扶養義務與扶養費
    用之給付等事項為協議，上開協議書業經被上訴人丁○○○
    、丙○○及上訴人甲○○簽名並蓋章或捺指印，其中被上訴
    人乙○○雖未於系爭協議書中簽章，但其於系爭協議書簽立
    當時，始終在場且參與協議內容之作成，並對系爭協議書之
    內容表示同意，系爭協議書已有效成立，有如前述。查，系
    爭協議書第七條中載明：「乙（即上訴人）、丙（即被上訴
    人丙○○）雙方之祖母（即張蘇白鳳）、母親（即被上訴人
    丁○○○）等2人年紀老邁，無謀生能力，身為子女應盡孝
    道，每人每月必須支付2萬元（意指丁○○○與張蘇白鳳每
    月各1萬元生活費）交由母親收管…」等情，揆諸前揭規定
    ，上訴人既已於系爭協議書中承諾願自系爭協議書成立後，
    每月負擔張蘇白鳳與被上訴人丁○○○之扶養費用合計2萬
    元，惟上訴人迄未履行，被上訴人丁○○○依系爭協議書，
    請求上訴人給付其與張蘇白鳳之扶養費用，自屬有據。又因
    張蘇白鳳不幸於94年3月30日死亡，故被上訴人丁○○○請
    求上訴人給付自92年10月起至94年3月止每月2萬元生活費（
    含張蘇白鳳生活費用1萬元部分），合計36萬元，及自本訴
    狀繕本送達翌日即94年7月9日（見原審卷27頁）起至清償日
    止，按週年利率5%計算之利息；暨請求上訴人自94年4月起
    ，按月於每月15日給付生活費用1萬元，及各已到期部分之
    法定遲延利息，於法均無不合，應予准許。
十一、綜上所述，被上訴人本於系爭協議書及不當得利之法律關
      係，請求：(一)上訴人應協同被上訴人就坐落自立段第3101
      地號、地目田、面積1264平方公尺、權利範圍全部之土地
      ，辦理移轉登記予被上訴人丁○○○單獨取得。(二)上訴人
      應協同被上訴人就坐落自立段第3100地號、地目田、面積
      290平方公尺、權利範圍全部之土地，辦理移轉登記予上
      訴人單獨取得。(三)上訴人應將坐落自立段第3098地號、地
      目建、面積265平方公尺、權利範圍1/2之土地移轉登記予
      被上訴人丙○○取得。(四)上訴人應給付被上訴人丙○○5
      萬4138元，及自94年7月9日起至清償日止，按週年利率5%
      計算之利息。(五)上訴人應給付被上訴人丁○○○36萬元，
      及自94年7月9日起至清償日止，按週年利率5%計算之利息
      。另自94年4月起迄被上訴人丁○○○死亡之日止，按月
      於每月15日給付被上訴人丁○○○1萬元，及自各該月15
      日起至清償日止，按週年利率5%計算之利息，為有理由，
      應予准許。原審就上開應准許部分，為被上訴人勝訴之判
      決，經核於法並無不合，上訴意旨，就該部分求予廢棄改
      判，為無理由，應駁回其上訴。至被上訴人請求上訴人向
      第三人台中縣大雅鄉農會清償債務部分，即無理由，應予
      駁回，原判決就該部分准被上訴人之請求，即有未洽，上
      訴意旨，就該部分求予廢棄改判，為有理由。又就被上訴
      人繼承人張澄洲抵押貸款債務部分，被上訴人於本院備位
      聲明請求：確認上訴人就台中縣大雅鄉農會債務人張澄洲
      83 年3月23日（收件字號：83年豐登字第111864號）以坐
      落自立段第3101地號土地設定抵押，累借金額259萬8674
      元中之1/2即129萬9337元本金債務，及自93年3月起至清
      償日止之利息債務存在，為有理由，應予准許，爰諭知如
      主文第4項所示。本件事證已臻明確，兩造其餘攻擊防禦
      方法及舉證，核與本件判決結果不生影響，毋庸逐一論列
      ，併此敘明。
據上論結：本件上訴為一部有理由，一部無理由，被上訴人追加
之訴，為有理由，依民事訴訟法第四百五十條、第四百四十九條
第一項、第七十八條、第七十九條，判決如主文。
中　　華　　民　　國　　96　　年　　11　　月　　14　　日
                  民事第一庭    審判長法　官　吳火川
                                      法　官  陳繼先
　　　　　　　　　　　      　　　　　法　官  饒鴻鵬
以上正本係照原本作成。
如對本判決上訴，須於收受判決送達後二十日內向本院提出上訴
書狀，其未表明上訴理由者，應於提出上訴後二十日內向本院提
出上訴理由書（須按他造人數附具繕本）。
上訴時應提出委任律師為訴訟代理人之委任狀。具有民事訴訟法
第四百六十六條之一第一項但書或第二項之情形為訴訟代理人者
，另應附具律師及格證書及釋明委任人與受任人有該條項所定關
係之釋明文書影本。
　　　　　　　　　　　　　　　　　　　書記官　林明冬
中　　華　　民　　國　　96　　年　　11　　月　　14　　日
                                                      Ｃ
